最高法院刑事判決　　　　　　　　　　　　　　　九十一年度台上字第二四三一號
　　上　訴　人　甲○○
　　　　　　　　乙○○
　　右　一　人
　　選任辯護人　鍾永盛律師
　　　　　　　　吳信吉律師
右上訴人等因違反公司法案件，不服台灣高等法院中華民國八十八年十二月八日第二
審判決（八十八年度上訴字第二七七０號，起訴案號：台灣台北地方法院檢察署八十
六年度偵字第二三一一０號），提起上訴，本院判決如左：
    主  文
原判決撤銷，發回台灣高等法院。
    理  由
本件原判決認定上訴人甲○○係設於台北市○○○路○段二一號十一樓愛群停車場事
業有限公司之董事長，上訴人乙○○為該公司之總經理，係實際負責人。其二人為從
事停車場之興建與經營，邀集胡淞港等十二人為不出資之名義上股東，約定設立資本
額為新台幣（下同）五千萬元，由甲○○出資二千萬元、乙○○出資三千萬元。詎上
訴人等基於共同概括犯意之聯絡，僅收足總資本額百分之六十六即三千三百萬元，即
由乙○○於民國八十三年十月四日向他人借款，湊足五千萬元後，存入愛群停車場事
業有限公司籌備處設於第一商業銀行長安分行之帳戶內，提出該帳戶存摺影本表示已
收足股款。利用不知情之會計師制作公司設立登記資本額查核報告書，連同該公司章
程，上載甲○○出資六百萬元、胡淞港、陳惠玲、鄭伯軒各出資五百萬元、潘國志、
倪小銘、林郭華蓉各出資四百萬元、吳榮達、鄭孟珍、鄭伯倫各出資三百萬元、張秀
華、乙○○、郭麗花、郭麗鈴各出資二百萬元，併同設立登記申請書、資產負債表、
股東身分證影本等資料，於同月七日持向台北市政府建設局申請公司設立登記。致使
承辦公務員將該不實事項登載於所職掌之公司設立登記事項卡，而於同月十一日核准
設立登記，並發給公司執照。惟於該公司核准設立前之同月六日，即將上開帳戶內之
存款五千萬元悉數提出轉還他人。嗣該公司資金不足，擬再增資三千萬元，並變更組
織為股份有限公司，上訴人等於八十四年三月間，邀集有犯意聯絡之李於康投資入股
二千五百萬元，餘五百萬元則由甲○○再予追認。上訴人等乃與李於康約明股東之增
資股款僅收足李於康等投資二千五百萬元之百分之六十六，另由乙○○於同年六月二
十一日，向他人借款湊足三千萬元後，存入愛群停車場事業有限公司設於華南商業銀
行中山分行之帳戶內。再提出該帳戶存摺影本表示已收足股款，利用不知情之會計師
制作公司增加資本登記資本額查核報告書，上載李於康出資一千萬元、鄭伯軒、李世
燦各出資五百萬元、李光中、李榮國各出資三百萬元、李秀華、李賽英各出資二百萬
元，連同愛群停車場事業股份有限公司股東名簿、章程等資料，於同年七月五日持向
台北市政府建設局申請公司變更組織、增資等登記，致使承辦之公務員將該不實事項
登載於所職掌之公司設立變更登記事項卡等情。因而撤銷第一審判決，依牽連犯關係
，從一重改判論處上訴人等共同連續公司負責人，公司應收之股款，股東並未實際繳
納，而以申請文件表明收足罪刑，固非無見。
惟查：(一)刑法第二百十四條使公務員登載不實事項於公文書罪，須一經他人之聲明或
申報，公務員即有登載之義務，並依其所為之聲明或申報予以登載，而屬不實事項者
，始足構成。若其所為之聲明或申報，公務員尚須為實質之審查，以判斷其真實與否
，始得為一定之記載者，即非本罪所稱之使公務員登載不實。又九十年十一月十二日
修正前之公司法第三百八十八條規定：「主管機關對於公司登記之申請，認為有違反
法令或不合法定程式者，應令其改正，非俟改正合法後，不予登記。」（該條修正後
之規定為：「主管機關對於公司登記之申請，認為有違反本法或不合法定程式者，應
令其改正，非俟改正合法後，不予登記。」）本件台北巿政府建設局承辦公務員對於
上訴人等所籌組愛群停車場事業有限公司申請設立及變更登記時，依上開公司法之規
定，是否僅為形式審查而非實質之審查，不無疑義。其與能否論上訴人等牽連犯刑法
第二百十四條之罪，至有關係。乃原判決未詳予論述，即就上訴人等併論以刑法第二
百十四條之罪，要屬理由不備。(二)事實審法院如未於審判期日，就被告否認犯罪有利
之辯解事項與證據，予以調查，亦不於判決理由內加以論列，率行判決，則屬於法有
違。上訴人等於原審辯稱：愛群停車場事業有限公司於前揭八十四年間增資時，甲○
○確出資五百萬元，並匯入愛群停車場事業股份有限公司設於新竹國際商業銀行台北
分行之帳戶，有新竹國際商業銀行台北分行證明書為證，並提出新竹國際商業銀行台
北分行證明書附卷（見原審卷第一０四、一０七頁）。而原審就上訴人等前開否認犯
罪有利之辯解事項與證據，未予以調查，亦未於判決理由內加以論述，即逕行判決，
尚難認適法。(三)上訴人犯罪後，公司法第九條已於九十年十一月十二日經修正公布，
原該條第三項經修正為同條第一項，修正後之法定刑較修正前為重，原判決未及比較
新舊法之適用，亦有未當。以上或為上訴意旨所指摘，或為本院得依職權調查之事項
。上訴人等上訴意旨指摘原判決不當，非無理由，應認有發回更審之原因。又原判決
不另為無罪諭知部分，因公訴人認其與本件有罪部分，有裁判上一罪關係，亦應併予
發回。
據上論結，應依刑事訴訟法第三百九十七條、第四百零一條，判決如主文。
中      華      民      國    九十一    年      五      月      二      日
                              最高法院刑事第六庭
                                  審判長法官  吳  雄  銘
                                        法官  池  啟  明
                                        法官  石  木  欽
                                        法官  郭  毓  洲
                                        法官  吳  三  龍
      右正本證明與原本無異
                                              書  記  官
中      華      民      國    九十一    年      五      月      七      日
